臺灣高等法院民事判決
110年度上字第869號
上  訴  人  
即被上訴人  宏其水電工程事業有限公司

法定代理人  陳俊吉  
訴訟代理人  洪銘徽律師
            陳昱維律師
被上訴人即  
上  訴  人  向田建設有限公司

法定代理人  陳志宏  
訴訟代理人  林俊峰律師
            駱鵬年律師

上列當事人間請求給付工程款事件，兩造對於中華民國110年5月
3日臺灣臺北地方法院109年度建字第4號第一審判決各自提起上
訴，上訴人向田建設有限公司並就反訴為訴之追加，本院於111
年7月6日言詞辯論終結，判決如下：
    主      文
原判決關於：㈠駁回宏其水電工程事業有限公司後開第二項之本
訴部分、㈡反訴命宏其水電工程事業有限公司給付向田建設有限
公司部分新臺幣壹佰參拾參萬陸仟參佰肆拾玖元本息部分，及該
部分假執行之宣告、㈢訴訟費用之裁判均廢棄。
上開廢棄㈠部分，向田建設有限公司應給付宏其水電工程事業有
限公司新臺幣捌拾壹萬參仟陸佰壹拾元，及自民國一百零八年八
月二十四日起至清償日止，按年息百分之五計算之利息。
上開廢棄㈡部分，向田建設有限公司在第一審之反訴及假執行之
聲請均駁回。
宏其水電工程事業有限公司其餘上訴駁回。
向田建設有限公司之上訴、追加之訴及假執行之聲請均駁回。
第一、二審訴訟費用，關於本訴部分，由上訴人宏其水電工程事
業有限公司負擔百分之一，餘由上訴人向田建設有限公司負擔；
關於反訴（含追加之訴）部分，由上訴人向田建設有限公司負擔
。
　　事實及理由
壹、程序方面：
    按第二審訴之變更或追加，非經他造同意不得為之，但請求
    之基礎事實同一者，不在此限，民事訴訟法第446條第1項、
    第255條第1項第2款定有明文。上訴人向田建設有限公司（
    下稱向田公司）在原審依民法第495條第1項、第179條、第1
    84條第1項前段、後段之規定，反訴請求上訴人宏其水電工
    程事業有限公司（下稱宏其公司）賠償施工瑕疵之損害新臺
    幣（下同）850,561元本息，嗣上訴後，追加依民法第227條
    第1項之規定為請求權基礎（見本院卷㈢第82頁），經核其追
    加之新訴與舊訴係本於相同之基礎事實，合於前開規定，應
    予准許。
貳、實體方面：
一、宏其公司主張：
  ㈠兩造於民國104年5月8日簽訂水電消防及汙水設備工程承攬契
    約書（下稱系爭契約書），約定由伊向向田公司承攬「夏特
    蕾社區」（下稱系爭社區）新建工程（下稱系爭建案）中之
    水電、消防、汙水設備工程（下分稱水電、消防工程、汙水
    設備工程，合稱系爭工程），工程款合計1,040萬元（含稅
    ）。伊已依約完工，且保固期間業已屆滿，詎向田公司拒不
    給付工程尾款826,000元。爰依兩造間之承攬契約，本訴請
    求向田公司給付826,000元，及自支付命令送達翌日起至清
    償日止，按年息5%計算之利息。
  ㈡系爭建案之結構體完成日為105年7月5日，伊於105年9月30日
    完成系爭工程之消防及汙水檢查，並未逾期，無庸給付逾期
    罰款；縱應給付逾期罰款，系爭契約書約定之罰款數額亦過
    高，應予酌減。又伊否認系爭工程具有瑕疵，且向田公司未
    於民法第498條、第514條規定之1年除斥期間主張權利，不
    得向伊請求賠償瑕疵損害。向田公司對伊並無得主張抵銷及
    提起反訴請求之債權存在，是其所為抵銷抗辯及反訴均無理
    由等語。   
二、向田公司則抗辯：
  ㈠宏其公司尚未完成緊急廣播系統、防火填塞等消防工程，故
    系爭工程尚未完工，亦未經驗收，工程尾款之清償期尚未屆
    至，宏其公司自無權請求伊給付工程尾款。且兩造曾合意變
    更工程款為1,000萬元，尚應扣除安全衛生管理費用6,390元
    ，故宏其公司主張之工程尾款數額並不正確。縱認伊有給付
    工程尾款之義務，伊亦得以附表一所示債權主張抵銷，經抵
    銷後，宏其公司已無剩餘工程款得請求；又如認附表一編號
    ⒉所示債權已罹於時效，伊亦得主張同時履行抗辯。
  ㈡宏其公司施作系爭工程非但逾期完工，且其工作具有多項瑕
    疵，復於保固期間內拒絕履行修繕義務，致伊須另覓廠商施
    工，爰依附表二Ｃ欄所示請求權，反訴請求宏其公司給付3,0
    42,058元（明細見附表二Ｂ欄），並加給自110年4月17日起
    算之法定遲延利息等語。   
三、原審為宏其公司本訴全部敗訴、向田公司反訴一部勝訴、一
    部敗訴之判決，即判命宏其公司應給付向田公司1,336,349
    元，及自110年4月17日起至清償日止，按年息5%計算之利息
    ，並駁回兩造其餘請求。兩造各自就其敗訴部分提起上訴，
    向田公司並追加請求權基礎：
　㈠宏其公司上訴聲明：
　　⒈本訴部分：
　　　①原判決關於本訴部分廢棄。
　　　②上開廢棄部分，向田公司應給付宏其公司826,000元，及
        自支付命令送達翌日起至清償日止，按年息5%計算之利
        息。
　　⒉反訴部分：
　　　①原判決關於反訴不利於宏其公司部分廢棄。
　　　②上開廢棄部分，向田公司在第一審之訴及假執行之聲請
        均駁回。
　㈡向田公司上訴聲明：
　　⒈原判決關於駁回向田公司後開第二項之反訴部分，及該部
      分假執行之聲請，暨訴訟費用之裁判均廢棄。
　　⒉上開廢棄部分，宏其公司應再給付向田公司1,705,709元，
      及自110年4月17日起至清償日止，按年息5%計算之利息。
　　⒊願供擔保請准宣告假執行。　
　㈢兩造均就對方之上訴答辯聲明：上訴駁回；宏其公司另聲明
    ：如反訴受不利判決，願供擔保請准宣告免為假執行。
四、宏其公司主張其向向田公司承攬系爭工程，向田公司業已給
    付工程款9,574,000元等情，為向田公司所不爭執，並有系
    爭契約書為憑（見原審卷㈠第527-595頁），堪信屬實。至宏
    其公司本訴請求向田公司給付工程尾款826,000元，則為向
    田公司所否認，並以前揭情詞置辯。本院基於下列事證，認
    宏其公司得請求向田公司給付工程尾款813,610元：
　㈠兩造約定系爭工程之工程款為1,040萬元：
　⒈兩造就系爭承攬契約，業已簽署系爭契約書就彼此之權利義
    務關係為詳細約定。而系爭契約書明載系爭工程金額1,040
    萬元（含稅）為總價承攬（見原審卷㈠第527頁），系爭契約
    書附件之施工明細表及工程合約標單亦為相同記載（見原審
    卷㈠第535、537頁），自堪認宏其公司主張兩造業已約定系
    爭工程之工程款為1,040萬元乙節為真。
　⒉向田公司辯稱兩造約定之工程款數額為1,000萬元，固以擔任
    系爭建案向田公司工地主任之郭仁壽證詞，為其佐證（見本
    院卷㈢第99-100頁）。然郭仁壽於本院係證稱：蔡經理（即
    蔡正一）有跟伊說過宏其公司承攬系爭工程之工程款好像是
    1,000萬整，含不含稅伊不清楚等語（見本院卷㈡第184頁）
    ，顯見郭仁壽並不知悉兩造實際約定之工程款總額，徒以郭
    仁壽前述並不精確之證詞，尚不足以推翻上開契約文件之明
    確內容，自難認向田公司所辯屬實。
　㈡宏其公司得請求向田公司給付工程尾款813,610元：
　⒈宏其公司承攬系爭工程，除簽署系爭契約書外，另曾出具同
    意費用分攤切結書予向田公司，其上記載：「立切結書人宏
    其公司因承攬向田公司之桃園埔子段集合住宅新建工程（夏
    特蕾），為使該工程施工品質及效率提高，並維持施工區域
    內及周遭環境之整齊衛生清潔且強化工地管理資源，同意分
    攤相關執行費用。其費用項目如下所列：配合本工程合約安
    全衛生特約條款二所訂立之提撥承攬總金額（含追加減金額
    部分）之15/1000做為本工程現場管理人員執行工程安全衛
    生管理之費用，並同意於每期計價請款時先行扣除」等文字
    （見原審卷㈠第591頁），向田公司據此抗辯宏其公司於請領
    工程尾款時亦應扣除以15/1000比例計算之工程安全衛生管
    理費，即非無憑。
　⒉宏其公司雖稱其在本訴請求之工程尾款，係於保固期滿後請
    領，保固期間內並無工程人員進駐施作工程，不應扣除安全
    衛生管理費云云（見本院卷㈢第174頁）。惟依前述切結書之
    內容，可知宏其公司同意分攤之安全衛生管理費，係以系爭
    工程總價15/1000計算總額，僅分次於每期計價時，按該次
    計價金額之上述比例扣除而已，故向田公司每期付款時均應
    扣除安全衛生管理費，始與兩造之約定相符，宏其公司以前
    詞拒絕向田公司扣款，誠屬無理。
　⒊系爭工程總價為1,040萬元，業如前述，扣除向田公司已付之
    工程款9,574,000元，餘款為826,000元（10,400,000－9,574
    ,000＝826,000），再扣除宏其公司依約應分攤之安全衛生管
    理費12,390元（826,000×15/1000＝12,390），宏其公司尚得
    請求向田公司給付813,610元（826,000－12,390＝813,610）
    。而系爭契約書明定工程款應依施工進度分期計價給付，最
    後一期款於保固一年後請領（見原審卷㈠第527頁）。宏其公
    司業已提出經郭仁壽簽認之保固書（見原審司促字卷第23頁
    ），其上記載保固期間自107年3月16日起至108年3月16日屆
    滿，堪認本件工程尾款之清償期業已屆至（詳後述），宏其
    公司請求向田公司給付上開工程尾款，並加給自支付命令送
    達翌日（即108年8月24日，見原審司促字卷第45頁送達證書
    ）起算之法定遲延利息，均無不合（參見民法第229條第2項
    、第233條第1項、第203條）；至其逾此範圍之請求，則屬
    無據。
　㈢向田公司雖辯稱宏其公司並未依約施作消防工程中之緊急廣
    播系統及防火填塞工項，故系爭工程尚未完工，宏其公司不
    得請求工程尾款云云。然查：
　⒈系爭契約書就工程金額1,040萬元所涵蓋之工項，已明確約定
    「詳施工明細表及工程合約標單」（見原審卷㈠第527頁），
    堪認該等文件所載工項，始為宏其公司依約應完成之工作。
    惟遍觀系爭契約書所附之施工明細表及工程合約標單（見原
    審卷㈠第535-570頁），其內並無緊急廣播系統項目。向田公
    司雖抗辯工程合約標單所載「P型火警受信總機20回路含廣
    播主機100W 10L」工項（見原審卷㈠第564頁），即為緊急廣
    播系統云云（見本院卷㈢第113-114頁），然上情為宏其公司
    所否認，且此工項之計價單位、數量為1台，顯指單台機器
    。而宏其公司確有依約裝設該火警受信總機，此觀桃園市政
    府消防局檢送予本院之系爭建案消防安全設備竣工查驗資料
    中，確有火警自動警報設備測試報告書及照片即明（見本院
    卷㈠第317-321、356頁），益徵前開工項並非向田公司所指
    之緊急廣播系統。兩造既未於施工明細表及工程合約標單中
    ，將緊急廣播系統納入系爭工程範圍，自難認宏其公司依約
    負有施作緊急廣播系統之義務。從而，證人即宏其公司派駐
    於系爭工地之領班黃大勇固明確證稱：宏其公司確實未施作
    緊急廣播系統等語（見原審卷㈡第264頁），亦難認宏其公司
    有違約情事或未依約完成工作。
　⒉至系爭契約書其他事項第4點雖約定：「本水電消防工程項目
    及規格內容須符合本工程銷售建材設備表內所記載之規格內
    容……」（見原審卷㈠第532頁），僅在說明消防工程工項之「
    規格」應以銷售建材設備表所載內容為準，非謂銷售建材設
    備表之所有內容均為宏其公司依約應施作之工項。準此，雖
    系爭契約書所附銷售建材設備表消防安全措施項目中，載有
    ：「緊急廣播系統：管理中心設廣播主機並依圖審設置廣播
    喇叭以供緊急廣播用」等文字（見原審卷㈠第575頁），亦無
    從據此認定宏其公司依約應施作緊急廣播系統，併予指明。
　⒊又系爭契約書之工程合約標單，確有「全棟防火填塞設備工
    程」、「管路穿越防火區劃防火填充」等項目（見原審卷㈠
    第553、564、565、567頁），堪認宏其公司確有施作此工項
    之義務。向田公司雖提出照片（見原審卷㈡第197-200頁），
    做為宏其公司並未依約施作防火填塞工項之證明，惟證人即
    受託辦理系爭建案設計、監造事宜之建築師黃琬雯證稱：管
    道間之管線是否要做防火填塞，要看是否涉及防火區劃，而
    防火區劃有不同的施工方法，防火填塞只是其中的一種而已
    。雖從向田公司所提照片可看出管線旁有洞，但無法確認管
    線之位置，如果該處有涉及防火區劃，可認為沒有做防火填
    塞，因為管線旁有個洞等語（見本院卷㈡第202、204頁），
    故由黃琬雯之證詞，足證徒由前開照片，尚無法確認該處是
    否涉及防火區劃而應施作防火填塞，無從斷言宏其公司未依
    約施作防火填塞工項。
　⒋向田公司雖另提出系爭社區地下一層平面圖（見本院卷㈡第39
    1頁），佐證前述照片所示管線位於系爭社區地下一層防空
    避難室，並以建築技術規則建築設計施工編第85條規定，做
    為前開管線應做而未做防火填塞之證明。然郭仁壽前於向田
    公司對宏其公司法定代理人陳俊吉與蔡正一提出刑事詐欺告
    訴之案件（案列臺灣新北地方檢察署108年度調偵字第2975
    號，下稱系爭刑案）中證稱：當初為了先讓消檢通過，趕使
    用執照，防火填塞的部分在發電機室、電信室、垃圾儲存間
    等公設都有施作防火填塞……陳俊吉確實都有按照合約去做全
    棟房屋的防火填塞工程。當時施作時就知道要用水泥填補替
    代防火效果等語（見原審卷㈡第256頁詢問筆錄），蔡正一亦
    於同案證稱：如果施工上有困難，經郭仁壽同意可以做部分
    調整，事後再做合約的調整。陳俊吉在開始施作防火工程時
    應該是有跟郭主任說他要用水泥填塞，但郭主任沒有跟伊提
    到這件事。防火填塞是有比較貴，若是真的要用防火材料做
    填塞，對照陳俊吉總價承攬的金額，確實陳俊吉會有虧本的
    空間等語（見原審卷㈡第238頁訊問筆錄），堪認陳俊吉於系
    爭刑案陳稱：系爭工程是總價承攬，防火材料的填塞價格比
    較高，而用水泥作填補可以達到防火的效果，伊有跟蔡正一
    跟郭主任提到，他們也同意等語（見原審卷㈡第238頁訊問筆
    錄）屬實，足證針對系爭工程之防火填塞工項，宏其公司已
    得郭仁壽同意，改採以水泥填補之方式施工，並非未施作此
    工項。 
　⒌況承攬工作是否完成與承攬工作有無瑕疵，兩者之概念不同
    ，前者係指是否完成約定之工作；後者則係指完成之工作是
    否具備約定品質及有無減少或滅失價值或不適於通常或約定
    使用之瑕疵。而承攬之工作是否完成，應以承攬契約所約定
    之工作內容為依據；倘定作人主觀上認定工作已經完成，且
    從形式外表觀察，該工作亦具有契約所約定之外觀形態，應
    認定工作完成（最高法院110年度台上字第1938號判決參照
    ）。而系爭工程中之消防及汙水工程部分，前已分別由承包
    廠商及監造人出具表明竣工之查驗申請書及完工證明書，向
    主管機關申請查驗（見本院卷㈠第303頁、原審卷㈢第179頁）
    ，並於105年10月6日、4日經主管機關發函表示抽查結果符
    合規定，此有桃園市政府消防局105年10月6日桃消預字第10
    50036438號函暨會勘表、桃園市政府105年10月4日府水汙設
    字第1050244776號函可參（見原審卷㈡第169-178、181頁）
    。且系爭工程嗣於106年間由向田公司委請國霖機電管理服
    務公司（下稱國霖公司）辦理驗收，已於107年2月11日將水
    電公共設備點交予系爭社區管委會，郭仁壽並已在107年3月
    16日簽認保固書，確認宏其公司已完工進入保固階段等情，
    業據郭仁壽證述明確在卷（見本院卷㈡第181-183頁），並有
    點交確認單及保固書足憑（見原審司促字卷第21、23頁），
    應認系爭工程確已具有契約約定之外觀型態，揆諸上開說明
    ，宏其公司主張系爭工程業已完工，堪可採取；倘若宏其公
    司實際施作之防火填塞數量較諸契約約定尚有不足，則應由
    其對向田公司負瑕疵擔保之責。準此，向田公司辯稱宏其公
    司尚未完工，其無給付工程尾款義務云云，洵非可取。
  ㈣向田公司復抗辯系爭工程未經驗收，或縱經驗收亦非合格，
    工程尾款之清償期尚未屆至云云（見本院卷㈢第107頁），經
    查：
　⒈兩造於系爭契約書中針對系爭工程之驗收與保固，分別約定
    ：「工程全部完竣，經監工人員初驗合格、認定完工後，再
    由甲方（即向田公司）派員覆驗，認為合格，方做正式驗收
    ，甲方驗收時，如發現工程與規定不符，乙方（即宏其公司
    ）須依照甲方指示，即行修正，凡驗收所需工人、工具及梯
    架等，概由乙方供給之」、「本工程自甲方完竣驗收之日起
    ，由乙方保固一年並簽立工程保固書。在保固期內，倘工程
    一部分或全部走動、破損、坍塌或發生其他損壞時，經查明
    係由工作不良、材料不佳所致者，應由乙方負責無償修復」
    （見原審卷㈠第530頁），可知向田公司於施工完竣後，負有
    主動辦理驗收之責；且前述驗收程序，目的係為確認宏其公
    司施作之工作是否具有瑕疵。
  ⒉宏其公司施作之消防、汙水工程，前已分別由承包廠商及監
    造人出具竣工文件，且已經主管機關查驗合格，均如前述，
    足證向田公司知悉宏其公司主張消防、汙水工程業已完工之
    事實。向田公司並未舉證證明其係因不可歸責於己之事由，
    致未對系爭工程進行驗收，縱認兩造確未就系爭工程進行驗
    收，亦非可歸責於宏其公司甚明。而系爭建案已於105年11
    月21日經桃園市政府核發使用執照（見原審卷㈢第191-199頁
    ），系爭社區之管委會則於106年11月15日報備成立（見原
    審卷㈡第203頁公寓大廈管理報備系統資料），應可推知向田
    公司已將系爭建案之房地出售他人，並點交予承購戶。向田
    公司未能證明系爭工程之工作，現仍由宏其公司管領，堪認
    兩造縱未就系爭工程進行驗收，但宏其公司業已完成系爭工
    程之交付。向田公司於宏其公司交付系爭工程多年後，猶以
    系爭工程未經驗收或縱經驗收亦不合格之無理說詞，做為工
    程尾款清償期尚未屆至之論據，至屬無稽；且向田公司未主
    動辦理驗收之舉，亦屬以不正當行為阻止驗收合格、保固期
    滿等清償期屆至事實之發生，類推適用民法第101條第1項規
    定，應視為清償期已屆至（最高法院87年台上字第1205號判
    例參照），是向田公司所辯，洵非可採。
　⒊更有甚者，系爭工程業經向田公司委請國霖公司辦理驗收，
    嗣並已將公共水電設備點交予系爭社區管委會等情，除有前
    述郭仁壽之證詞、點交確認單為證，另有向田公司106年4月
    12日通知宏其公司驗收程序之函文（見原審卷㈡第143-144頁
    ）、向田公司同年6月21日、26日派員出席系爭社區總檢會
    議（初驗）之出席表（見原審卷㈡第145-147頁）、向田公司
    106年7月22日通知複驗日期之函文（見原審卷㈡第149頁）、
    兩造會同國霖公司於106年9月19日出席系爭社區總檢會議（
    複驗）之出席表（見原審卷㈡第151頁）、國霖公司針對初驗
    、複驗提出之檢查報告（見原審卷㈢第27-163頁）等件可考
    。該等檢查報告明載驗收時檢查之項目包括公設區域之電氣
    設備、消防設備、給排水設備及弱電設備，且複驗時各項缺
    失之修正率介於71.4%至88.9%之間（見原審卷㈢第29、99頁
    ），顯見驗收之範圍包含公設區域之水電、消防及汙水工程
    。而系爭社區管委會已於複驗後之107年2月11日同意點交系
    爭工程之公共水電設備，郭仁壽更於同年3月16日簽認保固
    書，確認系爭工程進入保固階段，足資確認宏其公司業已完
    成驗收階段所發現缺失之修繕工作並通過驗收。向田公司臨
    訟空言辯稱系爭工程未經驗收，或縱經驗收亦不合格云云，
    顯非事實，更無從脫免給付工程尾款之責。至系爭社區管委
    會雖曾函覆原審，略謂：「……社區住戶曾就未設置消防緊急
    廣播系統，及管線穿牆孔洞未補等施工品質惡劣狀況向本管
    委會反映；經詢建商回復會協調包商處理，至今仍未處理；
    經查社區公設點交紀錄僅有『點交確認單一紙』，且未記載消
    防安全設施移交或使用；故本社區消防設備、設施等相關消
    防工程尚未完工、點交」等語（見原審卷㈡第457頁），惟系
    爭社區住戶與宏其公司間並無契約關係，該社區住戶就公共
    設施是否具有瑕疵之爭議，應以住戶與向田公司間之契約內
    容為判斷標準，尚與系爭承攬契約之工作是否驗收完竣，無
    必然關連；況前開覆函顯將承攬工作是否完成與是否具有瑕
    疵二者混為一談，復無視相關消防設備業已交付予社區管委
    會管理、使用多年之事實，自未能執此為有利向田公司之認
    定。
　㈤向田公司又稱宏其公司依系爭契約書其他事項第11點之約定
    ，應於系爭工程完工後辦理結算前配合修正水電消防工程及
    汙水設備施工圖說成竣工圖說，裝訂成冊送交向田公司備查
    ，宏其公司迄未提出竣工圖說，應認工程尾款之清償期尚未
    屆至云云（見本院卷㈢第102、106-107頁）。惟國霖公司辦
    理系爭工程之初驗及複驗時，驗收項目包含圖說文件審核，
    斯時已有系爭工程之相關竣工圖，此觀其出具之檢查報告即
    明（見原審卷㈢第31-32、101-102頁），自難認宏其公司迄
    未履行提出竣工圖說之義務，向田公司以前開情詞拒絕給付
    工程尾款，仍無足取。
五、按二人互負債務，而其給付種類相同，並均屆清償期者，各
    得以其債務，與他方之債務，互為抵銷。但依債之性質不能
    抵銷或依當事人之特約不得抵銷者，不在此限；抵銷，應以
    意思表示，向他方為之。其相互間債之關係，溯及最初得為
    抵銷時，按照抵銷數額而消滅，民法第334條第1項、第335
    條第1項分別定有明文。查向田公司對宏其公司負有給付813
    ,610元之金錢債務，業經本院認定如前。向田公司抗辯其對
    宏其公司有下列債權可資主張抵銷，並無理由，茲析論如下
    ：　　　　
　㈠逾期罰款部分（即附表一編號⒈）：
　⒈向田公司主張其得依系爭契約書關於逾期罰款之約定，請求
    宏其公司給付逾期罰款2,162,349元，乃以系爭建案之結構
    體於105年1月1日完工，宏其公司未依約於結構體完成90日
    內完成汙水檢查及消防檢查，逾期日數達189日等情，為其
    論據（見本院卷㈢第123頁）。
　⒉查系爭契約書固課以宏其公司應於結構體完成90日內完成汙
    水檢查及消防檢查之義務（見原審卷㈠第527頁），然遍觀全
    份契約書，並未就「結構體完成日」設有定義規範。向田公
    司主張本件結構體完成日為105年1月1日，無非以黃琬雯於
    原審證稱：建物結構體完成之認定，是以屋頂板完成做為結
    構體完成，依本案的查驗記錄顯示，此建案是105年1月1日
    申報查驗屋頂板，故105年1月1日即為結構體完成日等語為
    斷（見本院卷㈢第115頁）。然黃琬雯於本院證稱：伊為系爭
    建案之設計、監造建築師，一般住宅新建案結構工程之施工
    順序為：取得建照後要去向市政府報施工計畫、開工、放樣
    、基礎板，然後開始各樓層查驗，一直到屋頂板申報完成，
    接著就等著請領使照。對建築師而言，如果結構工程之進度
    已經申報到屋頂板，因為後面已經沒有其他程序要再申報，
    就認為結構體已經完工。但結構體施工進度的申報不代表完
    工，是要先申報才能灌漿，一般業界是申報完，當天或隔天
    就灌漿，然後等14天讓他乾，這樣才能申報下一樓層，不代
    表14天後就可以拆模等語（見本院卷㈡第200-203頁）。足證
    其在原審所為證詞，係以其身為系爭建案設計、監造建築師
    之立場所為，堪認105年1月1日僅為黃琬雯向主管機關申報
    系爭建案之結構工程進度已達10樓頂板之日期（參見原審卷
    ㈡第403頁縣政府勘驗記錄表），該日並非10樓頂板之結構工
    程完工日，更遑論為系爭建案全部結構工程實際完工日。
　⒊向田公司又稱其亦同意以桃園市政府建築管理處函覆原審之
    系爭建案建物10樓頂板完成查驗報備日期（即105年1月6日
    ），為系爭契約書所指「結構體完成日」（見本院卷㈢第116
    頁）。然系爭建案9樓頂板之申報查驗日為104年12月28日，
    翌日之現場查驗照片顯示工地現場仍處於鋼筋明顯可見、樓
    板尚未灌漿之狀態（見原審卷㈡第403、407-409頁），核與
    前述黃琬雯證稱要先申報結構體施工進度才能灌漿，一般業
    界是申報完，當天或隔天就灌漿等語相符。再觀諸系爭工程
    105年1月6日之桃園市政府建築物施工勘驗紀錄表（見原審
    卷㈡第529頁），當日查驗項目包含10樓頂板之鋼筋主筋號數
    、支數、間距、搭接位置及長度、鋼筋保護層厚度、鋼筋箍
    筋號數、型式及間距、鋼筋錨定長度、鋼筋角隅及開口補強
    等項目，是否與設計圖說相符，足資推斷當日工地現場亦是
    處於鋼筋明顯可見、樓板尚未灌漿之狀態，顯見105年1月6
    日亦非系爭建案之建物結構工程完工日甚明，向田公司此項
    主張，亦非可採。
　⒋黃琬雯另證稱：一般住宅新建工程，施工到主結構完成後，
    外牆也要完工拆除鷹架，內裝樓梯扶手、地磚、室內隔間、
    油漆等也要完成，室外的景觀工程、圍牆等也都要完工，等
    於說建築圖說上，有繪製的項目都要完工，才能去申請使用
    執照等語（見本院卷㈡第201頁），可知請領使用執照時，建
    物之結構工程必已完成。本院審酌系爭社區建案僅興建一棟
    地上10層、地下2層建物，雜項工作物僅有長度62.91公尺、
    高度1.8公尺之圍牆，有系爭建案之使用執照可參（見原審
    卷㈢第194、198頁），而黃琬雯於105年7月5日出具工程完竣
    報告書，其上記載監造人確認現場已按設計圖說施工完竣等
    語（見原審卷㈢第177頁），堪認系爭建案之建物結構工程實
    際完工日，應與105年7月5日相去不遠；且系爭建案之使用
    執照亦以105年7月5日為竣工日（見原審卷㈢第194頁），宏
    其公司主張應以該日為系爭契約書所指「結構體完成日」（
    見本院卷㈢第193頁），堪可採取。向田公司未能舉證證明系
    爭建案結構體實際完工日，空言指摘宏其公司此部分主張不
    當，難認有理。
  ⒌系爭建案之結構體完成日為105年7月5日，業經本院認定如前
    ，則宏其公司只要於90日內（即105年10月3日前）完成消防
    、汙水工程檢查，即非逾期完工。而主管機關就前開工程完
    成檢查日分別為105年9月30日、105年10月3日，有桃園市政
    府消防局安全設備會勘表（見原審卷㈡第171-177頁）、桃園
    市用戶排水設備切換裝置使用許可申請審查表（見本院卷㈠
    第379頁）可佐，自難認宏其公司有逾期完工情事，向田公
    司即無權請求宏其公司給付逾期違約金。
　㈡施工瑕疵之損害賠償部分（即附表一編號⒉）：　
　⒈向田公司復稱系爭工程具有多項瑕疵（明細詳見原審卷㈠第24
    5-255頁），其得依民法第495條第1項、第227條第1項規定
    ，一部請求宏其公司賠償938,360元云云。惟宏其公司否認
    系爭工程具有瑕疵，向田公司對此雖提出自行製作、宏其公
    司否認形式及實質真正之文件為證（見本院卷㈢第206頁），
    已難遽認向田公司此節主張屬實，宏其公司自無庸負瑕疵擔
    保及債務不履行損害賠償責任。再查：
　　①民法第495條第1項雖規定，因可歸責於承攬人之事由，致
      工作發生瑕疵者，定作人除依民法第493條及第494條規定
      請求修補或解除契約，或請求減少報酬外，並得請求損害
      賠償。惟定作人依此規定請求承攬人賠償損害，仍應依民
      法第493條規定先行定期催告承攬人修補瑕疵，始得為之
      ，尚不得逕行請求承攬人賠償損害（最高法院106年度第5
      次民事庭會議決議、98年度台上字第721號、96年度台上
      字第2070號判決意旨參照）。故縱認系爭工程確實具有向
      田公司所指瑕疵，但向田公司並未舉證證明其已就該等瑕
      疵，依民法第493條規定先行定期催告宏其公司修補，則
      其逕依民法第495條第1項規定請求宏其公司賠償損害，亦
      於法不合。
　　②況系爭工程業經郭仁壽確認自107年3月16日開始進入保固
      階段，堪認宏其公司至遲已於斯日交付工作。向田公司未
      於107年3月16日起1年內向宏其公司主張系爭工作具有前
      述瑕疵，而係於本件訴訟繫屬中之109年4月30日始主張宏
      其公司應負民法第495條第1項規定之瑕疵擔保責任（見原
      審卷㈠第411-420頁），依民法第498條第1項規定，向田公
      司此部分主張亦非適法。
　⒉向田公司復稱宏其公司故意施作與系爭承攬契約內容品項不
    符，或根本未經施工之項目，向其詐領工程款1,012,910元
    ，致其受有損害，其得依民法第184條第1項前段、後段或第
    179條規定，一部請求宏其公司賠償或返還溢收之工程款938
    ,360元云云（見本院卷㈢第141頁）。惟向田公司並未能舉證
    證明宏其公司確有詐領工程款之情事，且其前就此詐領工程
    款一事，對宏其公司法定代理人陳俊吉提起刑事詐欺告訴，
    業經檢察官為不起訴處分確定在案，有系爭刑案之不起訴處
    分書及臺灣高等檢察署109年度上聲議字第1964號處分書存
    卷可考（見原審卷㈡第241-253頁），要難認宏其公司有其所
    指侵權行為，向田公司自無權依民法第184條第1項前段、後
    段規定，請求宏其公司負損害賠償之責。又宏其公司既未詐
    領工程款，即無向田公司所稱溢領工程款情事，其依系爭承
    攬契約受領向田公司給付之工程款，具有法律上原因，向田
    公司依民法第179條規定請求宏其公司返還工程款，並無理
    由。　
　㈢消防設施維修費用部分（即附表一編號⒊）：
　　向田公司主張其於108年3月18日通知宏其公司前來修繕消防
    工程瑕疵遭拒，經其委請他人修繕，支出修繕費29,148元（
    見本院卷㈢第142頁），固據提出向田公司108年3月18日函文
    、請款單、發票為證（見原審卷㈠第447-464頁）。惟向田公
    司未能舉證證明所修繕之項目係發生於保固期間內，亦未舉
    證證明修繕之原因係因宏其公司施作系爭工程工作不良、材
    料不佳所致，即與系爭契約書關於保固責任之約定內容未合
    （見原審卷㈠第530頁），已難遽認宏其公司應就前開修繕項
    目負無償修復之責。再者，民法第497條係針對工作進行中
    之瑕疵預防請求權所設規範，與本件宏其公司應否於保固期
    間內負無償修復責任之情形，明顯有別；民法第265條則為
    不安抗辯權，並非具有構成要件及法律效果之請求權基礎，
    向田公司依前開規定請求宏其公司賠償其委請他人代為修繕
    瑕疵之費用，顯然誤認此等規定之規範意旨與適用範圍，誠
    非有理。
六、向田公司另提起反訴，請求宏其公司給付3,042,058元本息
    （明細見附表二）。惟其反訴主張之債權，與其前揭抵銷抗
    辯主張之債權內容一致，僅施工瑕疵之損害賠償項目，請求
    金額不同而已。而向田公司對宏其公司並無該等債權存在，
    前已詳論，是其反訴之請求均無理由甚明，無待贅論。　　
七、綜上所述，宏其公司本訴依兩造間之承攬契約，請求向田公
    司給付813,610元，及自108年8月24日起至清償日止，按年
    息5%計算之利息部分，為有理由，應予准許；宏其公司逾此
    部分之請求，與向田公司反訴依系爭契約書逾期罰款之約定
    、民法第495條第1項、第184條第1項前段、後段、第179條
    、第497條、第265條等規定，請求宏其公司給付3,042,058
    元，及自110年4月17日起至清償日止，按年息5%計算之利息
    ，為無理由，不應准許。原審就上開應予准許部分，駁回宏
    其公司之請求，及就反訴判命宏其公司應給付1,336,349元
    本息部分，為宏其公司敗訴之判決，並為供擔保得、免假執
    行之諭知，即有違誤。宏其公司指摘原判決此部分不當，為
    有理由，爰由本院改判如主文第2、3項所示。至原審就本訴
    不應准許部分，駁回宏其公司之請求，另就反訴駁回向田公
    司1,705,709元本息之請求部分，並無不合，兩造就前開敗
    訴部分分別上訴，均指摘原判決不利己之部分不當，求予廢
    棄改判，為無理由，兩造此部分之上訴均應駁回。另向田公
    司反訴追加依民法第227條第1項規定為請求部分，亦為無理
    由，其假執行之聲請失所附麗，均併予駁回。
八、本件事證已臻明確，兩造其餘之攻擊或防禦方法及所用之證
    據，經本院斟酌後，認為均不足以影響本判決之結果，爰不
    逐一論列，附此敘明。
九、據上論結，宏其公司之上訴一部有理由、一部無理由；向田
    公司之上訴、追加之訴均無理由，爰判決如主文。
中　　華　　民　　國　　111 　年　　7 　　月　　27　　日
                  民事第十二庭  
                      審判長法  官  陳秀貞  
                            法  官  蔡世芳
                            法  官  陳婷玉
附表一：
編號 Ａ：債權内容 Ｂ：抵銷金額 Ｃ：請求權依據 備註 ⒈ 逾期罰款 2,162,349元 原證9承攬合約書逾期罰款之約定  ⒉ 施工瑕疵之損 害賠償 938,360元 民法第495條第1項、第227條第1項、第179條、第184條第1項前段、後段 瑕疵明細如反 證3所示 ⒊ 消防設施維修 費用 29,148元 民法第497條、第265條 明細如反證8  合計 3,129,857元   

附表二：
編號 Ａ：債權内容 Ｂ：金額 Ｃ：請求權依據 備註 ⒈ 逾期罰款 2,162,349元 原證9承攬合約書逾期罰款之約定  ⒉ 施工瑕疵之損 害賠償 850,561元 民法第495條第1項、第227條第1項、第179條、第184條第1項前段、後段 瑕疵明細如反證24、反證3所示 ⒊ 消防設施維修 費用 29,148元 民法第497條、第265條 明細如反證8  合計 3,042,058元   
正本係照原本作成。
宏其水電工程事業有限公司不得上訴。
向田建設有限公司如不服本判決，應於收受送達後20日內向本院
提出上訴書狀，其未表明上訴理由者，應於提出上訴後20日內向
本院補提理由書狀（均須按他造當事人之人數附繕本）上訴時應
提出委任律師或具有律師資格之人之委任狀；委任有律師資格者
，另應附具律師資格證書及釋明委任人與受任人有民事訴訟法第
466條之1第1項但書或第2項所定關係之釋明文書影本。如委任律
師提起上訴者，應一併繳納上訴審裁判費。
中　　華　　民　　國　　111 　年　　7 　　月　　27　　日

  　　　　　　　　　　　　　書記官  陳盈璇